臺灣嘉義地方法院民事判決　93年度簡上字第6號
上　訴　人　子○○
　　　　　　壬○○
　　　　　　　　　　　15號
　　　　　　戊○○
　　　　　　丑○○
　　　　　　甲○○
　　　　　　庚○○
　　　　　　己○○
　　　　　　卯○○
　　　　　　丁○○
　　　　　　丙○○
　　　　　　乙○○
　　　　　　　　　　　之40
共同
訴訟代理人　吳啟勳律師
複代理人　　林俊生律師
被上訴人　　辛○○
訴訟代理人　林春發律師
複代理人　　黃文力律師
上列當事人間請求拆屋還地事件，上訴人對於中華民國92年12月
2日本院簡易庭92年度嘉簡字第281號第一審判決提起上訴，本院
於94年4月18日辯論終結，判決如下：
    主  文
原判決主文第三、四、五項命上訴人拆除磚木造住房，並將土地
返還被上訴人及其他共有人部分，及該部分假執行之宣告與訴訟
費用負擔均廢棄。
上開廢棄部分被上訴人在第一審之訴及假執行之聲請均駁回。
第一審（除確定部分外）及第二審訴訟費用由被上訴人負擔。
    事  實
甲、上訴人方面：
  一、聲明：如主文所示。
  二、陳述：除與原審判決書所載者相同茲予引用外，補稱：
  （一）被上訴人所提出拆屋還地之當事人有漏列，顯為當事人
        不適格，理由如下:
       (1)被上訴人之前訴訟代理人癸○○於93年1月30日陳述要
         拆的房子是上訴人子○○的祖父那一代所建造的，我
         現在已經55歲，在我還是小孩的時候，就已經有那些
         房子了，以前我的祖先和子○○的祖先互相交換土地
         使用等情，足證該等磚木造房屋並非僅屬上訴人等所
         共有，每房至少都有漏列，故當事人不適格。
       (2)上訴人戊○○之祖父為黃陣，除肆男黃明峰為上訴人
         戊○○之父親外，尚有其他繼承人。
       (3)上訴人黃志安、寅○○之祖父為黃清江，除肆男黃達
         雄為上訴人黃志安、寅○○之父親外，尚有其他繼承
         人。
       (4)上訴人子○○之祖父為黃謙臣，除長子為上訴人黃進
         輝之父親外，繼承至少有次子乙○○及上訴人子○○
         之弟黃振乾。
       (5)上訴人壬○○之祖父為黃瓶，除黃水何為上訴人黃進
         昆之父親，及同為上訴人之丑○○、甲○○外，繼承
         人至少有長女陳黃論。
       (6)上訴人丁○○、丙○○之祖父為黃天，除長男黃明讚
         為上訴人丁○○、丙○○之父親，及同為上訴人之黃
         啟煌、己○○外，至少有繼承人黃陳金花、張黃琇棉
         。
  （二）當事人是否適格，是被上訴人應該舉證，且法院應該調
        查之事項，並非攻擊防禦方法，自然無逾時提出之理。
  （三）測量結果，上訴人占用之面積甚少，測量方法及標準誤
        差可能涉及上訴人是否有占用，而水上地政事務所之回
        函雖稱結果正確，但未詳細說明理由，無從採納。
  三、證據：援用原審之立證方法，並提出
乙、被上訴人方面：
  一、聲明：駁回上訴。
  二、陳述：除與原審判決書所載者相同茲予引用外，補稱：
  （一）本件拆屋還地之當事人已經全部列出，並無不適格情形
        ，理由如下:
       (1)上訴人等於原審中已自認為占用系爭磚木造住房之人
         ，被上訴人亦為被告之追加，當事人應為適格。
       (2)系爭磚木造住房為未保存登記之建物，該房屋如何繼
         承，各繼承人可以協議為之，未必分歸所有繼承人全
         體公同共有取得。
  （二）上訴人等於原審中，已自認為占用系爭磚木造住房之人
        ，被上訴人並據此追加被告，上訴人等並未在原審中主
        張仍有其他公同共有人，至敗訴後，始於二審中提出仍
        有其他公同共有人，顯已逾時提出新攻擊防禦方法，且
        違反禁反言原則。
  （三）對水上地政事務所之測量結果及回函均無意見。
  三、證據：援用原審之立證方法。
    理  由
一、本件被上訴人起訴主張坐落在嘉義縣鹿草鄉○○○段46地號
    土地（下稱系爭土地）為被上訴人及訴外人黃革、黃文香、
    黃瑞雲、黃時明所共有。上訴人所有之建物或圍籬，分別坐
    落同段四五、四七、四八之二地號土地，未得上開土地所有
    權人之同意，竟擅自占用到系爭土地上如附圖所示B、C、Ｄ
    、Ｅ、Ｆ、Ｇ部分，其等均為無權占用被上訴人原告所有之
    土地（B、C部分未經上訴，業已確定）。為此，爰依民法第
    767 條、第821條之規定，訴請上訴人告將上開地上物拆除
    ，回復土地原狀後，將上開土地返還予被上訴人及其他共有
    人等語。
二、上訴人則以上開占用系爭土地Ｄ、Ｅ、Ｆ、Ｇ部分之磚木造
    房屋係上訴人之祖父輩所建造，歷經三代，繼承迄今，所有
    人不只上訴人等十餘人，上訴人並無權利拆除該磚木造房屋
    ，被上訴人所提拆屋還地之當事人漏列多人, 顯然當事人不
    適格，且地政事務所之測量方法及結果均有誤，資為抗辯。
三、協商兩造不爭執及爭執事項如下：
  （一）兩造不爭執事項：
      (1)上訴人等在被上訴人所有嘉義縣鹿草鄉○○○段46號土
        地上，測量結果有如原判決主文中D、E、F、G未保存登
        記之磚木造房占用面積。
      (2)上訴人等在原審中自認上訴人壬○○、丑○○、甲○○
        占用系爭土地上如附圖所示Ｄ部分面積0.0005公頃，並
        在其上蓋有磚木造住房；上訴人子○○、壬○○、戊○○、丑○○、甲○○、庚○○、己○○、卯○○即黃志
        安、寅○○、丁○○、丙○○及乙○○占用系爭土地如
        附圖所示Ｅ部分面積0.0003公頃，並在其上蓋有磚木造
        睿即黃志安、寅○○、丁○○、丙○○及乙○○占用系
        爭土地上如附圖所示Ｆ部分面積0.0007公頃並在其上蓋
        有磚木造住房；上訴人戊○○占用系爭土地上如附圖所
        示Ｇ部分面積0.0007公頃，並在其上蓋有磚木造住房。
      (3)被上訴人在原審中已根據上訴人所陳述為訴之追加。且
        表示上訴人繼承系統複雜，無法整理出來所有繼承人。
  （二）兩造爭點：
      (1)原判決主文中D、E、F、G之磚木造住房為何人所有? （
        當事人是否適格？）
        上訴人主張：被上訴人所提拆屋還地之當事人漏列多
          人, 顯然當事人不適格。
        被上訴人主張：上訴人等於原審中已自認為占用系爭
          磚木造住房之人，被上訴人亦為被告之追加，當事人
          應為適格。
      (2)被上訴人是否逾時提出新攻擊防禦方法？
         上訴人主張：當事人是否適格，是被上訴人應該舉
           證，且法院應該調查事項，並非攻擊防禦方法，自
           然無逾時提出之理。
         被上訴人主張：上訴人等於原審中，已自認為占用
           系爭磚木造住房之人，被上訴人並據此追加被告，
           上訴人等並未在原審中主張仍有其他公同共有人，
           至敗訴後，始於二審中提出仍有其他公同共有人，
           顯已逾時提出新攻擊防禦方法，且違反禁反言原則
           。
      (3)測量方法是否有誤差？
         上訴人主張：測量結果，上訴人占用之面積甚少，
           測量方法及標準誤差可能涉及上訴人是否有占用，
           而水上地政事務所之回函雖稱結果正確，但未詳細
           說明理由，無從採納。
         被上訴人主張：對水上地政事務所之測量結果及回
           函均無意見。
四、按當事人適格為訴權存在之要件，且屬法院應依職權調查之
    事項。又以公同共有之財產為訴訟標的之訴訟，依民法第
    828 條第2項規定，應得公同共有人全體之同意始得為之。
    若無事實上無法得全體公同共有人同意之除外情形，而未得
    全體公同共有人同意逕行起訴者，自難謂其當事人適格要件
    無欠缺。（最高法院88年第1486號判決參照），故被上訴人
    認上訴人於原審中並未提出當事人不適格之防禦方法，於本
    院審理中即不得再提出此項抗辯，應屬誤會。本件首應判斷
    系爭土地上D、E、F、G之磚木造住房為何人所有? 雖上訴人
    於原審中坦承占用之事實，然上訴人占用之行為，並不當然
    表示上訴人擁有上開磚木造住房之所有權，若該磚木造住房
    確屬上訴人及其他未列明之繼承人所公同共有，則訴訟標的
    必須就全體公同共有人均為起訴，始屬當事人適格。經查被
    上訴人之前訴訟代理人癸○○於93年1月30日陳述要拆的房
    子是上訴人子○○的祖父那一代所建造的，我現在已經55
    歲，在我還是小孩的時候，就已經有那些房子了，以前我的
    祖先和子○○的祖先互相交換土地使用等情，與上訴人之答
    辯相符，足證該等磚木造房屋並非上訴人所建造，且由於屬
    於未保存登記之建物，自應屬上訴人之祖父等之所有繼承人
    繼承為公同共有。經查：
   （一）上訴人戊○○之祖父為黃陣，除肆男黃明峰為上訴人
         戊○○之父親外，繼承人至少有黃陣之妻黃陳粉、養
   （二）上訴人黃志安、寅○○之祖父為黃清江，除肆男黃達
         雄為上訴人黃志安、寅○○之父親外，繼承人至少有
         黃達雄之妻黃陳秀麗、長女黃惠珍。
   （三）上訴人子○○之祖父為黃謙臣，除長子為上訴人黃進
         輝之父親外，繼承至少有黃謙臣之次子乙○○及上訴
         人子○○之弟黃振乾。
   （四）上訴人壬○○之祖父為黃瓶，除黃水何為上訴人黃進
         昆之父親，及同為上訴人之丑○○、甲○○外，繼承
         人至少有黃瓶之長女陳黃論。
   （五）上訴人丁○○、丙○○之祖父為黃天，除長男黃明讚
         為上訴人丁○○、丙○○之父親，及同為上訴人之黃
         啟煌、己○○外，至少有繼承人黃天之妻黃陳金花及
         五女張黃琇棉。
   （六）以上有
         木造木房之所有繼承人，而僅請求上訴人拆除房屋並
         返還土地，難認為合法, 其起訴為無理由，上訴人上
         訴主張原判決未調查上開磚木造木房之所有繼承人，
         遽為上訴人敗訴之判決，於法未合，則原審就命上訴
         人拆除房屋並返還土地部分，為上訴人敗訴之判決，
         尚有未洽，爰由本院予以廢棄改判如主文第二項所示
         。
五、本案事證已臻明確，兩造其餘攻擊防禦方法及所為舉證，均
    核於本判決結果不生影響，爰不另一一論述，附此敘明。
六、據上論結，本件上訴為有理由，依民事訴訟法第436條之1第
    3項、第450條、第78條，判決如主文。
中　　華　　民　　國　　94　　年　　5　　月　　2   　日
                   民事第一庭審判長法　官　林世芬
                                   法　官　李文輝
                                   法　官　蔡廷宜
以上正本係照原本作成。
本判決不得上訴。
中　　華　　民　　國　　94　　年　　5 　　月　　2 　　日
                                  書記官　黃郁萍
